【裁判字號】    99,判,1329
【裁判日期】    991216
【裁判案由】    營利事業所得稅
【裁判全文】
最  高  行  政  法  院  判  決
                                      99年度判字第1329號
上  訴  人  力大電子有限公司
代  表  人  張寶金
被 上訴 人  財政部臺北市國稅局
代  表  人  凌忠嫄
                          送達代收人  張雪梅
上列當事人間營利事業所得稅事件，上訴人對於中華民國98年3
月19日臺北高等行政法院97年度訴字第2855號判決，提起上訴，
本院判決如下：
    主  文
原判決廢棄，發回臺北高等行政法院。
    理  由
一、本件上訴人93年度營利事業所得稅結算申報，列報其他收入
    新臺幣（下同）2,415元及全年所得額虧損1,188,658元，經
    被上訴人核定其他收入2,415元及全年所得額12,070,271元
    。嗣獲通報上訴人無銷貨事實虛開不實統一發票銷售額256,
    459,520元（下稱第2次核定），乃核定其他收入20,519,17
    6元及全年所得額19,328,215元，上訴人不服，申請復查，
    經被上訴人更正核定虛開不實統一發票銷售額為175,903,75
    6元（下稱第3次核定）。上訴人仍不服，循序提起行政訴訟
    ，經原審判決駁回，乃提起本件上訴。
二、上訴人起訴主張：上訴人領取民國93年11月至12月CW000000
    00-CW00000000號之統一發票遭地下錢莊不法份子以暴力脅
    迫取走，經臺灣士林地方法院檢察署查詢法務部調查局臺北
    市調查處調查員陳振輝到庭結證證稱：當年張寶金確實有多
    次打電話跟伊講有關遭暴力脅迫並尋求協助一事，且上訴人
    亦於93年12月12日於中國時報刊登上訴人發票號碼CW000000
    00-CW00000000之發票本遺失作廢聲明啟事，並經被上訴人
    所屬內湖稽徵所93年12月22日財北國稅內湖營業字第093002
    1080號函就上訴人申報統一發票遺失同意備查，而上訴人上
    述發票遭暴力脅迫取走，亦經臺灣士林地方法院檢察署檢察
    官認定屬實，予以不起訴處分在案。而被盜開之發票當然不
    會有銷貨事實，然被上訴人未提出證據證明上訴人有虛開不
    實發票行為，即為本件之核定，其原處分顯有違誤。另上訴
    人從未取得冠岳精密工業股份有限公司（下稱冠岳公司）之
    發票，亦不知此事，而取得冠岳公司發票一事，屬不法集團
    犯案之一慣手法等語，求為判決訴願決定及原處分（復查決
    定）均撤銷。
三、被上訴人則以：上訴人於涉案之93年11月至12月間，取得冠
    岳公司開立5紙不實進項憑證金額合計165,472,000元，占同
    期進項金額99.74%，而冠岳公司為一虛設行號，開立不實發
    票予上訴人，業經財政部臺灣省北區國稅局將涉案期間負責
    人移送刑事偵辦在案。又上訴人該期間不實銷售額並經提出
    申報扣抵進項稅額合計為175,903,756元，其銷貨對象，其
    中大盈國際股份有限公司（下稱大盈公司）業經被上訴人將
    其負責人以涉嫌觸犯稅捐稽徵法及商業會計法移送偵辦，其
    餘之大名科技有限公司（下稱大名公司）、士恒資訊股份有
    限公司（下稱士恒公司）、中華威盛股份有限公司（下稱中
    華公司）及和鍵實業有限公司（下稱和鍵公司）等4公司均
    為虛設行號，渠等負責人業經刑事判決有罪。上訴人之進項
    來源既屬不實，自無貨源銷售予上開公司，則上訴人虛開發
    票予下游營業人，係幫助他人逃漏稅，至為明確。又上訴人
    93年12月15日僅申請字軌CW00000000-CW00000000號之空白
    統一發票1本遺失，惟觀其虛開之統一發票字軌發現，除前
    揭發票字軌為CW之統一發票外，另字軌號碼CU00000000-CU0
    0000000亦有虛開情形。況上訴人對於空白之統一發票何時
    遺失？如何遺失？遺失後有無報案處理等後續事宜及拾得發
    票者如何知悉係上訴人所遺失，而加以虛開，均無完整說明
    ，有違常情，尚難謂系爭開立之統一發票為他人所為。是上
    訴人虛開發票交付他人使用之行為，已構成本件課稅要件，
    並不因上訴人代表人張寶金獲不起訴處分而免除其公法上稅
    捐責任等語，資為抗辯，求為判決駁回上訴人之訴。
四、原審判決駁回上訴人在原審之訴，係以：（一）上訴人於93
    年11月至12月取得冠岳公司開立5紙不實進項憑證，占同期
    進項金額165,896,181元比例99.74%。而冠岳公司為一虛設
    行號，開立不實發票與上訴人，業經臺灣省北區國稅局將涉
    案期間負責人陳建仲移送刑事偵辦在案。又上訴人於93年11
    月至12月間，無任何進口資料，然該期間不實銷售額並經提
    出扣抵進項稅額合計為175,903,756元，其銷貨對象中，大
    盈公司業經被上訴人將其負責人以涉嫌觸犯稅捐稽徵法及商
    業會計法移送偵辦中，其餘大名公司、士恒公司、中華公司
    及和鍵公司均為虛設行號，渠等負責人林再來、蘇文忠、陳
    俊龍及呂建順因違反商業會計法等案件，均經刑事判刑確定
    。上訴人之進項來源既屬不實，自無貨源銷售予上開公司，
    則上訴人虛開發票予下游營業人，至為明確。（二）又上訴
    人於93年12月15日僅申請字軌號碼CW00000000-CW00000000
    號之空白統一發票1本遺失，並未申請字軌號碼CU00000000-
    CU00000000號之統一發票遺失，其中字軌號碼CU00000000號
    等10張統一發票銷售額合計6,510萬元（原判決誤載為6,500
    萬元），業經前揭虛設行號士恒公司全額申報扣抵在案，上
    訴人就此部分發票何以未申報遺失乙節，未能作合理說明，
    且未能舉證證明確係遭人盜開。另遺失與遭不法集團拿走有
    別，且上訴人未提出刑事告訴，並系爭發票之銷售額亦經上
    訴人申報，若系爭發票係遭人盜開，他人如何能向稽徵機關
    提出申報。至上訴人代表人張寶金曾向法務部調查局臺北市
    調查處調查員陳振輝陳稱遭暴力脅迫並尋求協助，及上訴人
    於93年12月12日在中國時報刊登上訴人發票號碼CW00000000
    -CW00000000號之發票本遺失作廢聲明啟事，均屬張寶金片
    面之陳述及作為。再臺灣士林地方法院檢察署檢察官係以無
    積極證據足認張寶金有不法犯行，而為不起訴處分，尚難據
    為有利於上訴人之認定。（三）上訴人無銷貨事實，於93年
    11、12月間開立不實統一發票70紙銷售額合計175,903,756
    元，交付兆端科技股份有限公司（下稱兆端公司，原判決誤
    載為兆瑞公司）等營業人充當進項憑證，堪以憑認。上訴人
    對於虛開統一發票之收益，未提供帳證資料供核，被上訴人
    依財政部78年6月24日臺財稅第781146897號函，按上訴人虛
    開統一發票金額175,903,756元之8%標準認定其他收入為14,
    074,715元，揆諸行為時所得稅法第24條第1項、第83條第1
    項、第3項及同法施行細則第81條規定，核無違誤。至上訴
    人請求傳訊士恒公司蘇文忠、品器有限公司（下稱品器公司
    ）吳瑞真、啟申有限公司（下稱啟申公司）劉啟駿、永信星
    電子股份有限公司（下稱永信星公司）喻瑞祥、兆端公司陳
    日芳、和鍵公司呂建順，核無必要等語，為其論據。
五、本院經核原判決固非無見，惟查：
（一）按「行政法院應依職權調查事實關係，不受當事人主張之
      拘束。」「行政法院於撤銷訴訟，應依職權調查證據；」
      行政訴訟法第125條第1項及第133條前段分別定有明文。
      查高等行政法院為事實審，故於撤銷訴訟，應本於職權調
      查證據，並依調查證據之結果，斟酌全辯論意旨，認定事
      實，不受當事人主張之拘束。又「稽徵機關進行調查或復
      查時，納稅義務人應提示有關各種證明所得額之帳簿、文
      據；其未提示者，稽徵機關得依查得之資料或同業利潤標
      準，核定其所得額。」為所得稅法第83條第1項所明定。
      而「營利事業非法出售或虛開統一發票給予他人作為進貨
      憑證者，其虛開統一發票之收益，依查獲收益資料核實認
      定，若無收益資料可供認定者，則按其所開立之統一發票
      金額8%標準認定。」亦經財政部78年6月24日臺財稅第78
      1146897號函釋示在案。可知，須是營利事業有非法出售
      或虛開統一發票給予他人作為進貨憑證情事，且未能提示
      有關各種證明所得額之帳簿、文據，稽徵機關始得依此函
      釋就虛開統一發票之行為核定所得額。
（二）經查：（1）本件原判決認上訴人有虛開發票之事實，無
      非以上訴人93年11月至12月之營業稅申報之進項來源冠岳
      公司係涉嫌虛設行號，而取得上訴人所開立同期統一發票
      之大盈公司已因涉犯稅捐稽徵法等案移送偵辦中，其餘之
      大名公司、士恒公司、中華公司及和鍵公司均為虛設行號
      等由為其論據。惟依原審卷第19頁附臺灣士林地方法院檢
      察署檢察官96年度偵緝字第1314號、第1328號不起訴處分
      書所載，上訴人似於93年11、12月間始有申報鉅額進銷項
      之異常情事；且依原處分卷第245頁、第126頁附之94年2
      月4日申報之上訴人93年11-12月營業稅申報書及上訴人陳
      報之93年進項明細資料，上訴人似非全無營業之事實。另
      依原審卷第157頁至第163頁所附取得上訴人系爭虛開發票
      之營業人明細資料，該等營業人共有15家公司，非僅原判
      決所認定屬虛設行號之大盈公司、大名公司、士恒公司、
      中華公司及和鍵公司等5家公司，且其中亦有經註記仍在
      營業者。則原判決僅以上訴人93年11月至12月取得冠岳公
      司開立不實進項憑證占同期進項金額比例達99.74%，且銷
      貨對象之營業人有5家屬虛設行號，即認上訴人所開系爭
      發票均屬虛開，而維持被上訴人援引財政部78年6月24日
      臺財稅第781146897號函釋，所為上訴人其他收入之核定
      ，依上述規定及說明，已有速斷！（2）又關於上訴人主
      張其申購93年11月至12月統一發票中有遭地下錢莊人員取
      走一節，就其中編號CW00000000-CW00000000號部分，原
      判決以上訴人未為刑事告訴，且上訴人有為93年11月至12
      月之營業稅媒體申報，另上訴人代表人主張曾向調查員陳
      振輝陳稱遭暴力脅迫並尋求協助及在中國時報刊登發票本
      遺失作廢聲明啟事，均屬上訴人片面之陳述及作為，暨檢
      察官係以無積極證據認上訴人代表人有不法犯行而為不起
      訴處分等由，認上訴人主張不足採，固非無見。惟查，上
      訴人就其申購之統一發票遭地下錢莊人員取走之情，雖未
      提起刑事告訴，然已陳明係因不知對方之真實姓名之故；
      且上訴人就上述CW00000000-CW00000000號發票曾於93年
      12月15日向被上訴人所屬內湖稽徵所申報遺失，並經該所
      以93年12月22日准予備查在案，有該函附原處分卷可按，
      而此申報遺失函之證明力，原判決未予論斷，即為不利於
      上訴人之認定，已有疏漏！另原審卷第216-217頁所附臺
      灣士林地方法院檢察署檢察官96年度偵緝字第1314號、第
      1328號違反稅捐稽徵法等案97年1月30日訊問筆錄，訴外
      人劉紫萍即上訴人前代表人曾基於證人地位具結證稱：「
      93年11、12月左右，我跟會計小姐叫林文媛要發票，她說
      發票已經不在她手上，已經交給張寶金了，......張先生
      就跟我說發票交給一個拿不回來的人，當時他只有這麼說
      ，當時我問了很多次，張先生也跟我說他打了電話問對方
      很多次，但都拿不回來，最後張先生才跟我說是被地下錢
      莊拿走了。」等語，而此原審所調閱之證據，何以不得為
      有利於上訴人之認定，原判決未予說明，亦有不備！另上
      訴人所為登報聲明作廢及向執司調查之人員請求協助，雖
      屬上訴人片面之作為，然此等行為核屬一般人遇上訴人主
      張之情況之常情作為，且上訴人復聲請傳訊取得上述統一
      發票之品器公司吳瑞真、啟申公司劉啟駿、永信星公司喻
      瑞祥、兆端公司陳日芳等人以證明取得發票之情形，則原
      判決僅泛言無必要，而未具體說明何以無傳訊必要，即未
      予傳訊，並為不利於上訴人之認定，亦有不適用法規及理
      由不備之違法！再原處分卷第244頁雖有上訴人名義之93
      年11月-12月營業稅之網路申報書，然上訴人於明知其已
      就上述CW00000000-CW00000000號統一發票向稽徵機關申
      報遺失之情況下，仍為此部分統一發票之申報，已不符常
      情！且如上述，上訴人有另於94年2月4日申報之93年11-1
      2月營業稅申報書，而此申報書所載之銷項總額似即上訴
      人主張其有實際開立之字軌「DD」之統一發票總額（詳原
      處分卷第97頁），則屬同期之營業稅申報，卻分兩次且以
      不同方式為之（一為網路申報、一為401表之申報），並
      該網路申報，似有將應屬CW00000000-CW00000000號之統
      一發票申報為「CU」字軌之誤，及所載進項總額恰為被上
      訴人認涉嫌虛設行號之冠岳公司所開立統一發票總額之情
      形，則該「網路申報」是否為上訴人所為，即非無再探究
      之必要！是原審未就上述疑點予以查明，逕以上訴人有為
      上開之營業稅網路申報，而為不利於上訴人之認定，亦有
      速斷！（3）另依原判決確定之事實，被上訴人係認上訴
      人虛開之統一發票金額共175,903,756元。而此175,903,7
      56元之統一發票，依原審卷第183頁所附明細表之記載，
      似合計共有70張統一發票，其中包含CU00000000號金額6,
      170元之統一發票。惟原處分卷第266頁附之被上訴人便簽
      ，其上記載：上訴人93年11月至12月並無領用CU00000000
      -CU00000000號發票，且同期亦無任何營業人領用該等統
      一發票等語；而被上訴人似亦因此將所認定之上訴人虛開
      統一發票銷售額由第2次核定之256,459,520元，變更為第
      3次核定之175,903,756元，並依原處分卷第254頁附之統
      一發票查核清單，似亦無申報CW00000000號統一發票為進
      項來源之資料。則何以仍認上訴人有虛開CU00000000號統
      一發票，並據以核算系爭其他收入，即有未明？則原判決
      未依職權予以查明，即逕將原處分予以維持，亦有不適用
      法規之違法！
（三）綜上所述，原判決有如上所述之違法，且與判決結論有影
      響，故上訴意旨指摘原判決違背法令，求予廢棄，即有理
      由。惟因本件事證尚有未明，有由原審再為調查審認之必
      要，本院尚無從自為判決。爰將原判決廢棄，發回原審法
      院調查後，另為適法之裁判。又上訴人93年11月至12月共
      申領3本統一發票，係何時申領？申領3本之理由（與其同
      年度前期申領之統一發票數量相比，似有異常）？上訴人
      申報遺失之CW00000000-CW00000000號發票之申領時與申
      報遺失之時間差距等，均關係上訴人所為該統一發票係遭
      他人強取之主張是否可採，故原審更為審理時，非不得一
      併查明，併此指明。
六、據上論結，本件上訴為有理由。依行政訴訟法第256條第1項
    、第260條第1項，判決如主文。
中    華    民    國    99    年    12    月    16    日
                    最高行政法院第四庭
                        審判長法官  黃  璽  君
                              法官  鄭  忠  仁
                              法官  楊  惠  欽
                              法官  吳  東  都
                              法官  陳  金  圍

以  上  正  本  證  明  與  原  本  無  異
中    華    民    國    99    年    12    月    17    日
                              書記官  張  雅  琴

司法院資訊處製作；財團法人民間司法改革基金會備份。
